臺灣高雄地方法院民事判決　九十三年度訴字第八一四號
　　原　　　告　甲○○
　　送達代收人　劉啟輝律師
　　被　　　告　乙○○○
　　訴訟代理人　丙○○
右當事人間回復原狀等事件，經本院於民國九十三年五月七日言詞辯論終結，判決如
下：
    主      文
被告應給付原告新臺幣捌拾壹萬肆仟元，及自民國九十三年四月十五日起至清償日止
按年息百分之五計算之利息。
訴訟費用由被告負擔。
本判決於原告以新臺幣貳拾柒萬貳仟元供擔保後得假執行。但被告如於假執行程序實
施前以新臺幣捌拾壹萬肆仟元為原告預供擔保，得免為假執行。
    事實及理由
一、原告起訴主張：原告於民國七十年三月一日以新臺幣（下同）三百九十萬元之價
    額向被告購買坐落高雄市○○○段第一三二之九四、一三二之九五地號土地二筆
    （上開二筆土地地號重測後已改為新興區○○段○○段第一四八八號及同段第一
    四八九號，另一三二之九五地號土地下稱系爭土地），及坐落於上開同段第一三
    二之九四地號土地上之門牌號碼高雄市新興區○○○路二ＯＯ號之房屋一棟，而
    被告於原告依約給付價金完畢後旋將上開三筆不動產所有權狀均交予原告收執，
    並於同年六月十五日將上開一三二之九四地號土地及其上房屋辦理所有權移轉登
    記予原告，惟因原告無法繳付系爭土地之土地增值稅，雙方乃約定俟日後原告繳
    清土地增值稅後再予辦理，詎被告明知系爭土地之土地所有權狀已交予原告收執
    並未遺失，竟委由不知情之代書即訴外人許明福於九十一年七月三十一日至高雄
    市政府地政處新興地政事務所以系爭土地之土地所有權狀遺失為由申請補發，嗣
    於九十一年七、八月間，原告因欲辦理系爭土地所有權移轉登記時始悉上情，而
    被告所為使公務員登載不實之刑事責任部分業經臺灣高等法院高雄分院判處拘役
    五十日確定，後原告屢經催告被告交還系爭土地之新所有權狀並辦理所有權移轉
    登記，被告均置之不理，原告自得依法解除契約，爰以本件起訴狀繕本之送達為
    解除兩造間就系爭土地所為買賣契約之意思表示，被告自應負回復原狀返還價金
    之義務，並聲明求為判決：（一）被告應給付原告八十一萬四千元，及自起訴狀
    繕本送達翌日起至清償日止按年息百分之五計算之利息。（二）願供擔保請准宣
    告假執行。
二、被告則以：伊當時僅有出賣上開一三二之九四地號土地及其上房屋予原告而未出
    賣系爭土地，嗣因找不到系爭土地之所有權狀，伊始申請補發等語資為抗辯，並
    聲明求為判決：（一）原告之訴及假執行之聲請均駁回。（二）如受不利之判決
    ，願供擔保請准宣告免為假執行。
三、原告主張之上開事實，業據其提出土地及建物登記謄本、本院七十年度公字第五
    三七一號公證書、土地及建築改良物買賣所有權移轉契約書及本院九十二年度自
    字第二五二號、臺灣高等法院高雄分院九十二年度上易字第一六二二號刑事判決
    、律師函等件為證，並經本院調閱前開刑事卷宗查證屬實，而被告對與原告簽訂
    買賣契約，並於收受買賣總價金後將上開一三二之九四土地及其上房屋之所有權
    狀交予原告收執，並將之辦理所有權移轉登記予原告等事實，固不爭執，惟其則
    執前揭情詞置辯。是本件應審究者厥為本件兩造間買賣契約之標的範圍是否包含
    系爭土地，若包含之，被告經原告催告履行辦理所有權移轉登記而拒不為之，原
    告得否解除契約請求被告返還價金？經查：
（一）按私文書經本人或其代理人簽名、蓋章或按指印或有法院或公證人之認證者，
      推定為真正，民事訴訟法第三百五十八條第一項定有明文。本件原告之夫即訴
      外人張富雄曾於七十年四月三日以買受人即原告之代理人之名義，持立約日期
      為七十年四月一日，出賣人為被告，買賣標的為上開一三二之九四、一三二之
      九五地號二筆土地及上開建物之買賣所有權移轉契約書至本院公證處辦理公證
      乙節，此有本院七十年度公字第五三七一號公證書附卷可稽，而被告對該買賣
      所有權移轉契約書上之印章為其所有亦不爭執，參諸上開法條規定，應認該買
      賣所有權移轉契約書係屬真正，準此，兩造所訂系爭買賣契約之標的範圍自確
      包含系爭土地足堪認定。
（二）被告雖辯稱：當時僅有出售上開一三二之九四地號土地與其上建物而未包含系
      爭土地云云，並提出土地部分確僅記載一三二之九四地號土地之房屋土地買賣
      契約書乙份為證，惟證人張富雄於本院九十二年度自字第二五二號刑事案件審
      理中乃到場證稱：「該買賣契約書係伊代理原告與被告訂約，且契約內容亦係
      伊書寫，可能係伊漏寫系爭土地，但當時雙方已言明系爭土地亦包含在內」等
      語（見該案卷第八十八、八十九頁），而被告於該時曾將其所有之印鑑、身分
      證等證件交予原告俾供辦理所有權移轉登記乙節，亦為被告所不爭執，是若原
      告係因被告不注意而持有未在買賣之列之系爭土地所有權狀，如原告貪圖此利
      ，衡情應會利用持有被告印鑑及身分證等證件之便，將系爭土地連同買賣之上
      開一三二之九四地號土地及其上建物一併辦理所有權移轉登記，然原告並未如
      此，且亦僅於過戶後十餘年繼續持有而未返還系爭土地之所有權狀，此與原告
      主張之因當時無法負擔系爭土地之增值稅始未同時辦理所有權移轉登記等語，
      應較符合，且被告亦不否認原告所持有之系爭土地所有權狀之真正，而衡之常
      理，土地所有權狀係財產之重要證明文件，一般人均會妥善保存，而原告就系
      爭土地自因買賣而持有原所有權狀時起至被告申請補發新所有權狀時止已長達
      二十年，被告於此期間豈有可能未察覺系爭土地之所有權狀業已遺失之情，此
      實不合常理，對照公證書之內容，益徵被告確有將系爭土地出賣予原告始將其
      所有權狀交付予原告收執，被告所辯系爭土地所有權狀係不小心夾在買賣文件
      內而交付云云並非可採，上開房屋土地買賣契約書自尚不足以作為有利於被告
      抗辯之認定。
  綜上所述，系爭買賣契約之標的原即包含系爭土地在內，而該土地迄今仍未辦理所
  有權移轉登記，今被告於原告催告其辦理系爭土地所有權移轉登記後仍拒不為之，
  其就其所負交付義務自應負遲延責任，而原告於此後亦已定期催告其履行而未果，
  其據此以起訴狀繕本之送達為解除系爭土地部分買賣契約之意思表示自為適法，兩
  造間就系爭土地之買賣契約即因此解除權之行使而告消滅。今系爭三筆不動產之買
  賣總價金乃為三百九十萬元，其雖無從確定系爭土地之買賣價金為若干，然原告請
  求依上開土地買賣所有權移轉契約書上所載系爭土地之買賣金額即八十一萬四千元
  以計算被告應返還之價金，因該買賣金額係以較低之公告地價計算，且對被告較為
  有利，自為可採，從而，本件原告依解除契約之回復原狀規定請求被告應返還已受
  領之金錢即八十一萬四千元及自起訴狀繕本送達之翌日即九十三年四月十五日起至
  清償日止之法定遲延利息，依法洵屬有據，應予准許。
四、兩造均陳明願供擔保請准宣告假執行或免為假執行，經核均無不合，爰各酌定相
    當之擔保金額准許之。
五、本件為判決基礎之法律關係已臻明確，兩造其餘之攻擊防禦方法核與判決結果不
    生影響，毋庸一一論列，併此敘明。
六、據上論結，原告之訴為有理由，合依民事訴訟法第七十八條、第三百九十條第二
    項、第三百九十二條，判決如主文。
中　　　華　　　民　　　國　　九十三　　年　　　五　　　月　　二十一　　日
                              臺灣高雄地方法院民事第五庭
~B法　　　官　何悅芳
右為正本係照原本作成。
如不服本判決，應於送達後廿日內，向本院提出上訴狀並表明上訴理由，如於本判決
宣示後送達前提起上訴者，應於判決送達後十日內補提上訴理由書（須附繕本）。
中　　　華　　　民　　　國　　九十三　　年　　　五　　　月　　二十一　　日
~B法院書記官　楊明月
